臺灣高等法院臺中分院刑事裁定
110年度毒抗字第1220號
抗  告  人  
即  被  告  朱献億


上列抗告人即被告因違反毒品危害防制條例案件，經檢察官聲請
觀察、勒戒，不服臺灣臺中地方法院中華民國110年9月2日第一
審裁定（110年度毒聲字第1079號；聲請案號：臺灣臺中地方檢
察署110年度聲觀字第885號；偵查案號：同署110年度毒偵字第
2427號），提起抗告，本院裁定如下：
    主  文
抗告駁回。
    理  由
一、本件抗告人即被告甲○○（下稱抗告人）抗告意旨略以：
　㈠抗告人雖係同在警查緝毒品通緝犯現場採尿送驗，惟抗告人
    並未於該處參與施用毒品之行為，且抗告人就以往接受觀察
    、勒戒後已無存在有毒癮之狀況，此有中國醫藥大學附設醫
    院診斷證明書就抗告人驗尿結果海洛因、甲基安非他命均為
    陰性反應，可證明抗告人並未施用毒品之事實。
　㈡現抗告人家中需賴抗告人工作養家，於此之前抗告人才覓得
    穩定之工作，若抗告人依此裁定送勒戒處所觀察、勒戒2月
    期間，其工作勢必遭辭退中斷，且於勒戒期間家中又頓失經
    濟來源，縱抗告人於勒戒期滿亦難再有機會重回工作崗位，
    故此提出抗告，懇請鈞院准將原裁定撤銷或准予他法替代等
    語。
二、「初犯」及「3年後再犯」施用第一、二級毒品者，檢察官
    應聲請法院裁定，令被告入勒戒處所觀察、勒戒，其期間不
    得逾2月，毒品危害防制條例第20條第1項、第3項定有明文
    。又修正後毒品危害防制條例對於施用毒品者之思維，已擺
    脫以往側重於「犯人」身分之處罰，著重其為病患之特質，
    因此放寬觀察、勒戒或強制戒治制度之適用時機，以協助施
    用者戒除毒癮，復基於憲法應保障人民之生存權，及根據每
    個國民生存照顧需要提供基本給付之理念，對於經監獄監禁
    處遇後仍再犯之施用毒品者，更應恢復以機構內、外之治療
    協助其戒除毒癮，是以修正後毒品危害防制條例第20條第3
    項所謂「3年後再犯」，只要本次再犯（不論修正施行前、
    後）距最近1次觀察、勒戒或強制戒治執行完畢釋放，已逾3
    年者，即該當之，不因其間有無犯施用毒品罪經起訴、判刑
    或執行而受影響。亦即對於戒除毒癮不易者，唯有以機構內
    、外處遇及刑事制裁等方式交替運用，以期能控制或改善其
    至完全戒除毒癮。則被告縱為屢犯施用毒品罪之成癮慣犯，
    其間復曾因施用毒品罪，經起訴、判刑或執行，只要本次再
    犯施用毒品罪距其最近1次觀察、勒戒或強制戒治執行完畢
    釋放後，已逾3年者，既仍有修正後毒品危害防制條例第20
    條第3項規定之適用，依舉重明輕之法理，倘僅經檢察官為
    附命完成戒癮治療之緩起訴處分（下稱「附命緩起訴」）而
    非起訴、判刑，不論有無完成戒癮治療，其再犯更有適用同
    條例第20條第3項規定，施以「觀察、勒戒或強制戒治」之
    必要（最高法院110年度台上字第2096號判決意旨參照）。
    而所謂觀察、勒戒，係導入療程觀念，對被告將來之危險所
    為預防、矯治措施，目的在戒除被告施用毒品之身癮及心癮
    ，以達教化與治療之目的，性質上屬強制規定。除檢察官審
    酌個案情形，依同條例第24條第1項為附條件之緩起訴處分
    ，可排除觀察、勒戒外，凡經檢察官聲請法院裁定將被告送
    勒戒處所觀察、勒戒，法院僅就其聲請是否適法或顯然不當
    而為裁定，並無斟酌另為其他處遇之餘地。且法院原則上應
    尊重檢察官職權之行使，為有限之低密度審查，除檢察官之
    判斷有違背法令、事實認定有誤或其裁量有重大明顯瑕疵外
    ，尚不得任意指為違法。
三、經查：
　㈠抗告人於民國110年4月26日23時許為警採尿回溯96小時內某
    時點，在不詳處所，以不詳方式，分別施用第一級毒品海洛
    因、第二級毒品甲基安非他命各1次，嗣抗告人於110年4月
　　26日23時許，同意警方採集其尿液送驗，結果呈安非他命、
    甲基安非他命、可待因及嗎啡陽性反應等情，有臺中市政府
    警察局大雅分局馬岡派出所110年4月28日職務報告、採集尿
    液（送驗）採證同意書、臺中市政府警察局大雅分局委託鑑
    驗尿液代號與真實姓名對照表、正修科技大學超微量研究科
    技中心尿液檢驗報告（原始編號：Y00000000）各1份在卷可
    憑（見臺灣臺中地方檢察署110年度毒偵字第2427號卷【下
    稱偵卷】第24、27至29頁），足認抗告人確有施用第一級毒
    品海洛因、第二級毒品甲基安非他命之犯行。又抗告人前於
    101年間因施用毒品案件，經法院裁定送勒戒處所觀察、勒
    戒後，認無繼續施用毒品之傾向，於101年12月12日釋放出
    所，經臺灣臺中地方檢察署檢察官以101年度毒偵緝字第165
    號為不起訴處分確定；復於102年間再因施用毒品案件，經
    臺灣臺中地方檢察署檢察官以102年度毒偵字第2868號為附
    命緩起訴處分確定，緩起訴期間自103年2月12日至104年10
    月11日止，抗告人完成緩起訴所命令之戒癮治療，並於104
    年10月11日經註記「履行完成結案」等情，有臺灣高等法院
    被告前案紀錄表1份在卷可稽（見本院卷第27至51頁）。然
    依上開最高法院110年度台上字第2096號判決意旨，縱抗告
    人完成附命緩起訴處分期滿未經撤銷，於毒品危害防制條例
    修正後，已不得再視為事實上已接受等同「觀察、勒戒或強
    制戒治」之處遇執行完畢。是以抗告人本次再犯施用第一級
    毒品海洛因、第二級毒品甲基安非他命之行為時（110年4月
    26日23時許為警採尿回溯96小時內某時點），距最近1次觀
    察、勒戒執行完畢釋放之日（即101年12月12日）觀之，已
    逾3年。檢察官審酌抗告人之犯罪情節、曾受觀察、勒戒等
    全案事證後，向原審聲請對抗告人裁定送觀察、勒戒，此乃
    檢察官職權之行使，程序亦無違法或不當之處，原審依檢察
    官之聲請，裁定被告應送勒戒處所觀察、勒戒，於法自無不
    合。
　㈡抗告人於警詢中雖矢口否認有何施用毒品之事實云云；然抗
    告人已坦認於110年4月26日23時許，在臺中市政府警察局大
    雅分局馬岡派出所，同意警方採集其尿液送驗之事實（見偵
    卷第25頁反面、29頁），且其於警詢復陳稱：「（問：警方
    所提供之尿液空瓶參罐是否乾淨？尿液是否為你本人親自排
    出？是否為你本人封緘捺印？〈尿液編號：Y00000000〉）乾
    淨。是。是。」等語（見偵卷第26頁），又本院於110年
　　10月22日電詢正修科技大學超微量研究科技中心如何確認送
    驗尿液為抗告人所排放之尿液之問題，該中心回覆係根據員
    警檢送之檢體來做檢驗，不會知道是誰排放之尿液等語，亦
    有本院110年10月22日公務電話查詢紀錄表1份在卷可憑（見
    本院卷第57頁），自足認本案警方所採驗之尿液檢體確係抗
    告人所排放之尿液，抗告人全程均在旁監看，並由其親自於
    尿液採驗罐上之代號封籤捺印確認，再經警方將所採集尿液
    檢體送至正修科技大學超微量研究科技中心檢驗，該中心無
    從得知檢驗之尿液係何人所有，則尿液與排放者之同一性已
    獲確保。雖本院另於110年10月28日電詢該中心若再檢送抗
    告人之血液，該中心是否可以比對鑑定先前所檢送鑑定之尿
    液為抗告人所排放之問題，經該中心回覆沒有在檢測DNA的
    部分，故無法比對等語，有本院110年10月28日公務電話查
    詢紀錄表1份在卷可參（見本院卷第60頁），惟不足以影響
    正修科技大學超微量研究科技中心檢驗之正確性。而毒品檢
    驗學上之常規，尿液中含毒品成分反應所使用之檢驗方法，
    對於受檢驗者是否確有施用毒品行為之判斷，在檢驗學常規
    上恆有絕對之影響；其以酵素免疫分析或薄層定性分析等方
    式為初步篩檢者，因具有相當程度偽陽性之可能，如另以氣
    （液）相層析、質譜分析等較具公信力之儀器為交叉確認，
    因出現偽陽性反應之機率極低，自足據為對涉嫌人不利之認
    定（最高法院96年度台上字第7594號、97年度台上字第2016
    號判決意旨參照）。又依據濫用藥物尿液檢驗作業準則第18
    條規定，安非他命檢出濃度大於或等於500ng/mL，甲基安非
    他命檢出濃度大於或等於500ng/mL且其代謝物安非他命檢出
    濃度大於或等於100ng/mL，嗎啡檢出濃度大於或等於300ng/
    mL，可待因檢出濃度大於或等於300ng/mL時，均可判定為陽
    性。本案抗告人於110年4月26日23時許，為臺中市政府警察
    局大雅分局馬岡派出所採集尿液檢體送驗，經正修科技大學
    超微量研究科技中心先以酵素免疫分析法（EIA）初步檢驗
    ，其檢驗結果為安非他命類、鴉片類代謝物均呈陽性反應，
    再以液相層析串聯式質譜法（LC/MS/MS）確認檢驗，其安非
    他命檢出濃度為835ng/mL、甲基安非他命檢出濃度為
　　3110ng/mL、可待因檢出濃度為485ng/mL、嗎啡檢出濃度為
　　6900ng/mL，故可判定為安非他命、甲基安非他命、可待因
    及嗎啡陽性乙情，此有正修科技大學超微量研究科技中心尿
    液檢驗報告（原始編號：Y00000000）1份在卷可稽（見偵卷
    第27頁），而前揭尿液檢驗報告所採用之檢驗方式即液相層
    析串聯式質譜法，復足以排除偽陽性反應之發生，是以上開
    檢驗結果自堪採信。
　㈢又毒品施用後於尿液、血液中可檢出之最大時限，與施用劑
    量、施用頻率、施用方式、施用者飲水量之多寡、個人體質
    、代謝情況、檢體收集時間點及所用檢測方法之靈敏度等因
    素有關，因個案而異，依據Clarke's Isolation and 
　　Indentification of Drugs 一書第二版載明：；一般於尿
    液中可檢出之最大時限，古柯鹼為施用後1至4天、海洛因為
    2至4天、嗎啡為2至4天、大麻為1至10天、安非他命為1至4 
    天、甲基安非他命為1至5天、MDMA為1至4天、MDA為1至4 天
    、Ketamine為2至4天，此有行政院衛生署管制藥品管理局（
    現改制為行政院衛生福利部食品藥物管理署）92年7月23日
    管檢字第0920005609號函釋意旨參照。查抗告人於110年4月
    26日23時許，為警方採集其尿液檢體送驗，檢驗結果安非他
    命、甲基安非他命、可待因及嗎啡均呈陽性反應，依上開行
    政院衛生福利部食品藥物管理署之函釋，足認抗告人確於11
    0年4月26日23時許採尿回溯96小時內之某時許（不含為警查
    獲至採尿期間），曾施用第一級毒品海洛因、第二級毒品甲
    基安非他命各1次無訛，是以抗告人否認施用第一級毒品海
    洛因、第二級毒品甲基安非他命犯行，顯係事後飾卸之詞，
    不足採信。
  ㈣抗告意旨另檢附中國醫藥大學附設醫院110年5月11日診字第0
    0000000000、00000000000號診斷證明書各1份，辯稱該診斷
    證明書就抗告人驗尿結果海洛因、甲基安非他命均為陰性反
    應，可證明其並未施用毒品云云。惟上開診斷證明書為抗告
    人於案發後之110年5月4日所檢驗，其檢驗之結果僅能證明
    抗告人於尿液中可檢出安非他命、甲基安非他命、可待因及
    嗎啡之最大時限內未吸食第一級毒品海洛因、第二級毒品甲
    基安非他命，無解於認定抗告人於本案有施用第一級毒品海
    洛因、第二級毒品甲基安非他命之犯行。故抗告人所提出上
    開案發後之診斷證明書，自無從為其有利之認定。
  ㈤抗告意旨雖以其為家中主要經濟來源，現覓得穩定之工作，
    請求撤銷原裁定或准以他法替代觀察、勒戒云云。惟毒品危
    害防制條例中關於觀察、勒戒之規定，乃係導入一療程觀念
    ，針對受處分人將來之危險所為預防、矯治措施之保安處分
    ，目的係在戒除受處分人施用毒品身癮及心癮之措施，以達
    教化與治療之目的，其立法意旨在幫助施用毒品者戒毒，非
    屬懲戒行為人之性質，核與刑罰執行之目的不同，且此為法
    律之強制規定，除有毒品危害防制條例第21條第1項規定犯
    同條例第10條之罪者，於犯罪未發覺前，自動向衛生福利部
    指定之醫療機構請求治療，醫療機構免將請求治療者送法院
    或檢察機關，以及同條例第24條第1項規定檢察官先依刑事
    訴訟法第253條之1第1項、第253條之2之規定，為附命完成
    戒癮治療之緩起訴處分，或於少年法院（地方法院少年法庭
    ）認以依少年事件處理法程序處理為適當時，不適用第20條
    第1項之程序外，凡違反同條例第10條之規定者，檢察官即
    應依同條例第20條第1項規定，向法院提出聲請裁定令入勒
    戒處所觀察、勒戒，而法院原則上應尊重檢察官職權之行使
    ，僅就檢察官之判斷有無違背法令，事實認定是否錯誤及其
    他裁量有無明顯瑕疵等事項，為有限之低密度審查。又檢察
    官適用刑事訴訟法第253條之1第1項、第253條之2之規定對
    被告為緩起訴處分之裁量權行使，苟無違背法令、事實認定
    錯誤或有重大明顯瑕疵，尚不得任意指為違法（最高法院10
    3年度台上字第2464號判決意旨及臺灣高等法院暨所屬法院1
    06年法律座談會刑事類提案第37號審查意見參照）。是本案
    檢察官審酌抗告人之犯罪情節、曾受觀察、勒戒等全案事證
    後，認以向法院聲請觀察、勒戒始能達成戒斷之目的，依毒
    品危害防制條例第20條第1項、第3項之規定向法院聲請裁定
    觀察、勒戒，未對抗告人為附命完成戒癮治療之緩起訴處分
    諭知，此乃屬檢察官適法職權的行使，其程序並無不合，難
    謂其判斷有違背法令、事實認定有誤或其他裁量重大明顯瑕
    疵等情事，本院自應予以尊重，尚無自由斟酌以其他方式替
    代之權。至於抗告人提及個人及家庭因素等各情，固值同情
    ，然非法定免除送觀察、勒戒之事由，顯與抗告人是否應裁
    定令入勒戒處所觀察、勒戒之判斷無涉。故抗告人此部分所
    指，亦難認係適法之抗告理由。
四、綜上所述，原審認檢察官之聲請為正當，依毒品危害防制條
    例第20條第1項、第3項之規定，裁定將抗告人送勒戒處所觀
    察、勒戒，核其認事用法俱無不合。抗告意旨以前詞指摘原
    裁定不當，尚屬無據，其抗告核無理由，應予駁回。
據上論結，應依刑事訴訟法第412條，裁定如主文。 　　　　
中　　華　　民　　國　　110 　年　　11　　月　　8 　　日
           刑事第十一庭    審判長法　官   張  意  聰
                                 法　官   田  德  煙
                                 法　官   周  瑞  芬
以上正本證明與原本無異。
不得再抗告。
                                 書記官   涂  村  宇　
　　　　　　　　　　　　　　　　 
中　　華　　民　　國　　110 　年　　11　　月　　8 　　日